【裁判字號】    94,簡上,81
【裁判日期】    950517
【裁判案由】    清償借款
【裁判全文】
臺灣新竹地方法院民事判決              94年度簡上字第81號
上  訴  人  丙○○
訴訟代理人  乙○○
被 上 訴人  丁○○
上列當事人間請求清償借款事件，上訴人對於中華民國94年8月
26 日本院竹東簡易庭94年度竹東簡字第75號第一審判決不服，
提起上訴，本院於95年5月3日辯論終結，判決如下：
    主    文
上訴駁回。
第二審訴訟費用由上訴人負擔。
    事實及理由
一、上訴人主張：
（一）被上訴人於民國87年1月12日，向上訴人借款新台幣（下
      同）三十萬元，約定被上訴人應於88年1月11日清償，且
      由當時被上訴人之配偶甲○○提供坐落於新竹縣五峰鄉○○段六九六地號土地（甲○○權利範圍為三分之一）、六
      九九地號土地（甲○○權利範圍為三分之二）以及其上門
      牌新竹縣五峰鄉大隘村五鄰五峰六一號未辦保存登記之建
      物作為擔保，雙方及證人甲○○並立有借據，嗣上訴人亦
      就證人甲○○提供之擔保物設定抵押權。惟清償期屆至，
      被上訴人並未依約還款，上訴人聲請支付命令，經本院以
      89 年度促字第4437號核發支付命令確定後，上訴人持上
      開支付命令聲請本院以92年度執字第7384號清償借款案件
      進行強制執行，後該案併入本院89年度執字第6820號強制
      執行案件一併辦理，上訴人經分配後獲得清償借款本金中
      之十五萬元及該部分之利息，然尚餘十五萬元暨該部分之
      利息、違約金未據被上訴人償還，爰依借貸之法律關係，
      起訴請求被上訴人返還。
（二）原審雖認為上訴人基於同一之借貸法律關係，對被上訴人
      提起本件之訴，違反禁止重行起訴之規定，且認為縱認上
      訴人之主張屬實，應負連帶責任僅證人甲○○而已，並非
      被上訴人等語。然查，被上訴人確實係借款人，自應負責
      清償三十萬元全部借款，證人甲○○僅係提供不動產作為
      擔保，
      本件上訴人所請求者，乃被上訴人應清償而未清償之借款
      本金十五萬元與該部分利息、違約金，並未重複起訴。
（三）被上訴人雖抗辯其未同意於借據上「立據人甲○○」旁手
      寫加註「即連帶債務人」、於「立據人丁○○」旁手寫加
      註「即債務人」以及「遲延利息按本金每百元日息壹角玖
      分計算」、「違約金按本金每百元日息二角計算」等字句
      。實則上訴人因被上訴人屆期遲未還款，又未付息，遂於
      88年11月9日聲請本院以88年度執字第5960號拍賣上開擔
      保物。但因被上訴人表示其係主債務人，其夫甲○○係擔
      保物提供人兼連帶債務人，希望勿連累其夫，借款一定於
      89年2月底前清償云云，上訴人同意延期清償而撤回強制
      執行。然被上訴人仍未還款，89年8月間上訴人再度聲請
      本院以89年度執字第4443號拍賣上開抵押物，被上訴人又
      來電央求不要連累其夫，保證有誠意還款，故經被上訴人
      同意後，89年9月由證人即本件上訴人之代理人乙○○在
      借據上以手寫方式加註上開字句，用以作為被上訴人願意
      負完全清償責任之明確表示，因此上訴人始撤回該次強制
      執行。
（四）上訴人並聲明：
    (一)原判決廢棄。
    (二)被上訴人應給付上訴人十五萬元，及自88年1月12日起至
      清償日止，按年息百分之二十計算之利息，暨按年息百分
      之二十計算之違約金。
    (三)第一、二審訴訟費用由被上訴人負擔。
二、被上訴人答辯如下：
    系爭借款三十萬元係被上訴人與前夫甲○○共同向上訴人所
    借，並非連帶債務，故上訴人以本院89年度促字第4437號支
    付命令為執行名義聲請強制執行時，法院認被上訴人僅須負
    擔一半，而被上訴人已於94年1月28日將所應負擔之十五萬
    元與該部分利息還清，總計被上訴人連本帶利共給付上訴人
    三十三萬一千三百九十七元。而借據上立據人旁手寫加註「
    即連帶債務人」、「即債務人」以及「遲延利息按本金每百
    元日息壹角玖分計算」、「違約金按本金每百元日息二角計
    算」等字句，被上訴人簽署借據時並無此等字語，不知係何
    人於事後補上，此觀前揭本院89年度促字第4437號支付命令
    卷內所附之借據即明，且借款當時約定之利息為本金之百分
    之二點五，每三個月結算一次，違約金則未提及等語。並聲
    明：
    (一)駁回上訴人之上訴。
    (二)第二審訴訟費用由上訴人負擔。
三、本件進行集中審理程序，經整理兩造不爭執之事項如下：
（一）上訴人就本件借款曾聲請支付命令，經本院以89年度促字
      第4437號核發支付命令確定，業經本院依職權調閱前述卷
      宗查核甚明。
（二）上訴人曾持本院89年度促字第4437號支付命令聲請本院以
      92年度執字第7384號清償借款案件進行強制執行，後該案
      併入本院89年度執字第6820號強制執行案件一併辦理，上
      訴人經分配後於94年1月間獲得清償本金十五萬元及該部
      分之利息，就前開89年度促字第4437號支付命令被上訴人
      所應支付部分已經清償完畢，經本院依職權調閱89年度執
      字第6820號全卷（含92年度執字第7384號卷）查核無訛。
（三）系爭借據在上訴人於89年5月間聲請89年度促字第4437號
      支付命令時，其上「立據人甲○○」旁邊並未寫「即連帶
      債務人」、「立據人丁○○」旁亦未寫「即債務人」等文
      字，亦無「遲延利息按本金每百元日息壹角玖分計算」、
      「違約金按本金每百元日息二角計算」等文句，亦經本院
      調閱該卷查核在案。
四、本件經整理兩造之爭點如下：
（一）上訴人是否有重複起訴？
（二）系爭借據上立據人旁邊寫「即連帶債務人」、「即債務人
      」等文字，是否經過被上訴人同意而記載？
（三）本件有無利息及違約金之約定？如有，數額為何？
五、經查：
（一）上訴人提起本訴以及於89年5月間聲請89年度促字第4437
      號支付命令時，雖均主張被上訴人應清償借款，且皆以被
      上訴人、證人甲○○簽立之借據作為借貸關係之唯一證據
      。但上訴人於89年度促字第4437號支付命令程序所提出之
      借據，其上「立據人甲○○」旁並未寫「即連帶債務人」
      、於「立據人丁○○」旁亦未寫「即債務人」等文字，空
      白處復無「遲延利息按本金每百元日息壹角玖分計算」、
      「違約金按本金每百元日息二角計算」等文句，上訴人請
      求給付之對象係被上訴人與甲○○二人，請求之金額為三
      十萬元暨自88 年1月11日起按年息百分之二十計算之利息
      。依據民法第271 條規定，數人負同一債務或有同一債權
      ，而其給付可分者，除法律另有規定或契約另有訂定外，
      應各平均分擔或分受之。從而，被上訴人依當時該借據之
      記載，應僅負擔一半之給付義務，此亦為本院89年度執字
      第6820號執行案件將借款本金十五萬元暨該部分利息分配
      予上訴人之緣由。反觀本件，上訴人提出之借據則有上開
      文字之手寫加註，上訴人並主張此揭加註文字既係89年9
      月經被上訴人同意所增列，故被上訴人應就89年度促字第
      4437號支付命令中證人甲○○本應負擔之十五萬元亦負清
      償責任，且請求之金額除年息百分之二十之利息外，尚包
      括自88年1月12日起按年息百分之二十計算之違約金。職
      是，上訴人於本件主張之法律關係，已與89年5月聲請89
      年度促字第4437號支付命令時之所主張之法律關係並不相
      同，本件上訴人並未違反重行起訴禁止之原則，原審對此
      之認定，即有未洽。
（二）上訴人主張上開手寫加註字句經過被上訴人同意而由證人
      乙○○於89年9月書寫一節，雖經證人乙○○證述在卷，
      但已製作完成之契約文件，於二年多後締約之一方在其上
      又增列任何字句，依據社會一般情狀，顯非常態，締約之
      他方是否同意增列，自須有積極之證據證明。其次，經本
      院調閱88年度執字第5960號、89執字第4443號拍賣抵押物
      執行案卷，上訴人在88年間提出聲請後約三個月即無條件
      撤回執行，但又於89年8月2日提出同一抵押物之拍賣聲請
      ，倘如上訴人所言，在借據上加註上開字句係用以作為被
      上訴人願意就借款三十萬元負完全清償責任之明確表示，
      依89年9月當時被上訴人已延遲清償一年七個月、上訴人
      先前又有一次撤回執行之情況以觀，上訴人為避免被上訴
      人反悔不認帳，當會要求被上訴人在上開手寫加註字句旁
      簽名或按捺指印或蓋用印章，表示被上訴人確有同意加註
      ，但觀諸上訴人所提出之借據，上開加註文字旁均無任何
      被上訴人之簽名、指印或印文。再者，兩造均陳稱本件借
      款約定每借一萬元，每月須支付二百五十元之利息，但上
      開手寫加註文字中關於利息部份，換算後卻是每借一萬元
      每月支付五百七十元之利息，二者顯然不同。而違約金部
      份，上訴人陳稱不清楚，被上訴人表示未約定，然上訴人
      乃債權人，其記性當比債務人記性為佳，但究竟有無約定
      違約金，上訴人竟表示不清楚，實啟人疑竇。而證人乙○○經本院詢以：「為何要寫利息和違約金？」，其證稱：
      「這部分是我們寫借據時漏寫的，89年9月我是根據抵押
      權設定契約書上的記載加上去的」，益徵證人乙○○所述
      與上訴人所言有部分矛盾與扞格之處，證人乙○○之證詞
      ，尚不得遽信。又依前開執行卷內所附甲○○上開土地之
      登記簿謄本可知，上訴人擁有之抵押權迄未因上訴人撤回
      執行而塗銷，且此揭土地均為原住民保留地，因為承買人
      法律設有限制，客觀上順利拍定之可能性並不高，復佐以
      上訴人第一次撤回執行時並未要求於借據上加註字句，尚
      難單憑上訴人同意撤回第二次之強制執行，即遽認上訴人
      所稱係因被上訴人同意增列上開文字負全責，其始會再度
      同意撤回執行乙節為可採。
（三）關於借款利息部分，雖證人乙○○證稱如上，但如前述，
      其所言與兩造所陳已有不同，且上訴人與甲○○間之抵押
      權設定契約書中並未以被上訴人作為債務人，自不得援引
      作為本件借款利息之約定，本件利息仍以兩造當事人所述
      為可採，即每借一萬元，每月須支付二百五十元之利息。
      至於違約金部份，證人乙○○所證尚不可取之理由亦同前
      述，且上開手寫加註文字亦無從認定係經過被上訴人同意
      而記載，則違約金有無約定，應回歸系爭借據原本之記載
      。查借據原本之記載就違約金並未約定，則本件借貸應認
      為兩造並無違約金之約定。
六、綜上，本件借款雖足以認定有如上述之利息約定，但借據上
    前開手寫加註字句尚無從認定係經過被上訴人同意而記載，
    則上訴人主張被上訴人應就其餘之借款本金十五萬元暨該部
    分利息予以清償，於法即屬無據，其請求為無理由。原審判
    決依其理由雖屬不當，但依上開理由，結論則屬正當，依民
    事訴訟法第449條第2項規定，仍應認為上訴人之上訴為無理
    由，依法應駁回其上訴。
七、結論：本件上訴為無理由，依民事訴訟法第436條之1第3項
    、第449條第2項、第78條，判決如主文。
中    華    民    國    95    年    5     月    17    日
                  民事第一庭    審判長法  官  鄭政宗
                                      法  官  黃珮禎
                                      法  官  李珮瑜
上為正本，係照原本作成。
本判決不得上訴。
中    華    民    國    95    年    5     月    17    日
                                      書記官  朱苑禎


司法院資訊處製作；財團法人民間司法改革基金會備份。
